【裁判字號】    96,重訴,15
【裁判日期】    970318
【裁判案由】    侵權行為損害賠償
【裁判全文】
臺灣高等法院臺南分院民事判決  96年度重訴字第15號
原     告   乙○○○
            戊 ○ ○
            丁 ○ ○
            己 ○ ○
            蘇 戍 妹
兼 上 五人
訴訟代理人  丙 ○ ○
被      告  甲 ○ ○
上列當事人間請求侵權行為損害賠償刑事附帶民事訴訟事件，經
本院刑事庭裁定移送前來（九十六年度重交附民字第八七號），
本院於中華民國九十七年三月四日言詞辯論終結，判決如下：
    主  文
被告甲○○應給付原告乙○○○新台幣壹佰參拾萬柒仟壹佰參拾
肆元，及自民國九十七年三月五日起至清償日止，按年息百分之
五計算之利息。
被告甲○○應給付原告丙○○、戊○○、丁○○、己○○及蘇戍
妹每人各新台幣陸拾萬元，及自民國九十七年三月五日起至清償
日止，按年息百分之五計算之利息。
原告其餘之訴駁回。
訴訟費用，由被告負擔五分三，餘由原告共同負擔。
本判決原告勝訴部分於原告乙○○○以新台幣肆拾參萬陸仟元，
原告丙○○、戊○○、丁○○、己○○及蘇戍妹每人各以新台幣
貳拾萬元供擔保後，得假執行；但被告如於假執行標的物拍定、
變賣前，以新台幣肆佰參拾萬柒仟壹佰參拾肆元為原告預供擔保
後，得免為假執行。
原告其餘假執行之聲請駁回。
    事 實 及 理 由
一、程序方面：
    按訴狀送達後，原告不得將原訴變更或追加他訴，但請求之
    基礎事實同一，或擴張或減縮應受判決事項之聲明，或不甚
    礙被告之防禦及訴訟之終結者，不在此限，民事訴訟法第二
    百五十五條第一項第二款、第三款、第七款分別定有明文。
    本件原告乙○○○、丙○○、戊○○、丁○○、己○○及蘇
    戍妹於九十六年十月八日之刑事附帶民事訴訟起訴狀請求被
    告應給付喪葬費新台幣（下同）三十五萬九千八百七十五元
    、精神賠償各一百萬元，嗣於本院九十七年一月二日準備程
    序時表示精神賠償均減縮為七十五萬元，復又於同年二月二
    十六日具狀表示，精神賠償之慰撫金擴張請求為各一百萬元
    ，而原告乙○○○並另追加請求扶養費用四十萬四千六百七
    十九元，且喪葬費用部分亦改由原告乙○○○單獨請求，核
    其上開所為係屬不變更訴訟標的，基於同一基礎事實而為之
    訴之聲明之減縮及擴張，與上開民事訴訟法規定之訴之變更
    相符，應予准許，先予敘明。
二、原告乙○○○、丙○○、戊○○、丁○○、己○○及蘇戍妹
    起訴主張：
  (一)被告甲○○於九十六年二月十六日晚間，駕駛其所有之車牌
    號碼RQ－9145號自用小客貨車，沿嘉義縣中埔鄉○○村○道
    臺十八線公路由東往西方向行駛，於同日二十一時三十分許
    ，行經該村十塊厝二一之一號前，即臺十八線十三點七公里
    處，該地時速限制為每小時五十公里，其原應注意車輛行駛
    時之車前狀況，並隨時採取必要之安全措施，惟其竟疏於注
    意並以時速八十公里左右之車速高速行駛，致無法閃避而直
    接撞擊被害人蘇南光（其繼承人為原告乙○○○等人），造
    成蘇南光頭部外傷併顱腦損傷之傷害，雖經送財團法人天主
    教聖馬爾定醫院急救，惟於到院前即已死亡。被告因本件過
    失致死罪，並經台灣嘉義地方法院九十六年度交易字第一六
    八號刑事判決判處有期徒刑七月。
  (二)又不法侵害他人致死者，對於支出醫療及增加生活上需要之
    費用或殯葬費之人，亦應負損害賠償責任；而被害人對於第
    三人負有法定扶養義務者，加害人對於該第三人亦應負損害
    賠償責任。另不法侵害他人致死者，被害人之父、母、子、
    女及配偶，雖非財產上之損害，亦得請求賠償相當之金額，
    民法第一百九十二條第一、二項及第一百九十四條分別定有
    明文，故原告因被害人蘇南光死亡所支出之殯葬費用、扶養
    費用及精神賠償之慰撫金，均得向被告為請求，原告等人之
    請求金額分別如下：
  1.原告乙○○○部分：
    (1)喪葬費：為被害人支付之喪葬費用包括：作法事、祭拜物
      品、墓地、營造墓碑、棺木及酒席辦桌等共計三十五萬九
      千八百七十五元。
    (2)扶養費：原告乙○○○為被害人蘇南光妻子，被害人對之
      負有法定扶養義務，依據九十五年度家庭收支調查報告表
      記載，嘉義縣平均每人每月消費支出為一萬四千三百三十
      四元，原告乙○○○有五名子女，故此部分扶養費用應由
      被害人與五名子女分擔，被害人每月應支付六分之一即二
      千三百八十九元【計算式為：14,334×1/6＝2,389】，原
      告乙○○○於本件事故發生時為六十六歲，依以九十五年
      度內政部公布之台閩地區簡易生命表，女性級距在六十五
      歲至六十九歲之平均餘命為二０‧一九年，則被害人蘇南
      光尚應對於原告乙○○○負扶養義務二０‧一九年，每年
      扶養費為二萬八千六百六十八元，依霍夫曼計息法扣除期
      前利息後，請求一次給付之金額為四十萬四千六百七十九
      元【計算式為：28,668×1,411.60676/100＝404,679（四
      捨五入）】。
    (3)精神慰撫金：
      原告乙○○○平日與被害人相處融洽，被害人雖高齡七十
      歲，惟其身體仍硬朗，原告驟失依靠，精神上痛苦難以筆
      墨形容於萬一，爰請求被告給付精神賠償一百萬元。
  2.原告丙○○、戊○○、丁○○、己○○及蘇戍妹部分：
    被害人蘇南光為原告丙○○等人之父，平日均相處融洽、和
    諧，且被害人平時除忙於農務外，亦會協助照顧子孫，其因
    本件突發意外身亡，原告丙○○等人至今仍難以接受此一殘
    酷事實，對於朝夕相處之老父，原告丙○○等人實難忍悲傷
    思念之情，精神上遭受莫大痛苦，爰各請求精神賠償一百萬
    元。
  3.並聲明：(1)被告應給付原告乙○○○一百七十六萬四千五百
    五十四元；並應給付原告丙○○、戊○○、丁○○、己○○
    及蘇戍妹等五人各一百萬元，及均自九十七年三月五日起至
    清償日止，按週年利率百分之五計算之利息。(2)訴訟費用由
    被告負擔。(3)原告等人願供擔保，請准宣告假執行。
三、被告甲○○之抗辯：
    被告確有因車速過快，且未注意車前狀況，過失撞死被害人
    蘇南光等情，被告並願賠償原告之損失，惟被告無固定工作
    ，僅以在工地打零工維生，每月收入約二萬五千元至三萬元
    不等，實無力負擔原告之請求，希望可分期清償等語。並聲
    明：(1)原告之訴及假執行之聲請均駁回。(2)訴訟費用由原告
    負擔。
四、兩造不爭執事項：
  (一)被告甲○○有於九十六年二月十六日晚間二十一時三十分許
    ，駕駛其所有之車牌號碼RQ－9145號自用小客貨車，沿嘉義
    縣中埔鄉○○村○道臺十八線公路由東往西方向行駛，於行
    經該村十塊厝二一之一號前，即臺十八線十三點七公里處，
    因疏未注意車輛行駛時之車前狀況，而以時速八十公里左右
    之車速高速行駛，致無法閃避直接撞擊被害人蘇南光，造成
    蘇南光頭部外傷併顱腦損傷之傷害，並於送財團法人天主教
    聖馬爾定醫院急救前死亡。
  (二)原告乙○○○等六人為被害人蘇南光之繼承人，其中原告乙
    ○○○目前無業，原告丙○○擔任廚師工作，月收入四萬元
    ，原告戊○○務農，原告丁○○於泰國工作，原告己○○以
    打零工維生，原告蘇戍妹係從事家庭皮鞋加工；被告甲○○
    則以打零工為業。
五、本院得心證之理由
  (一)本件原告主張被告應給付喪葬費用、扶養費用及慰撫金等賠
    償，惟被告抗辯稱原告請求之賠償金額過高，無力負擔等語
    ，是本件兩造之爭點為：
  1.被告之行為是否對原告構成侵權行為？
  2.如被告有侵權行為之事實，則其損害賠償之範圍為何？
  (二)按因故意或過失，不法侵害他人之權利者，負損害賠償責任
    。故意以背於善良風俗之方法，加損害於他人者亦同，民法
    第一百八十四條第一項定有明文。本件被告甲○○於九十六
    年二月十六日晚間二十一時三十分許，駕駛其所有之車牌號
    碼RQ－9145號自用小客貨車，沿嘉義縣中埔鄉○○村○道臺
    十八線公路由東往西方向行駛，於行經該村十塊厝二一之一
    號前，即臺十八線十三點七公里處，因疏未注意當地速限為
    五十公里，而以時速八十公里左右之車速高速行駛，致無法
    閃避直接撞擊被害人蘇南光，造成蘇南光頭部外傷併顱腦損
    傷之傷害，被害人並於送財團法人天主教聖馬爾定醫院急救
    前死亡等情，除為兩造所不爭執外，復經台灣嘉義地方法院
    於九十六年八月二十日以九十六年度交易字第一六八號刑事
    判決判處被告有期徒刑七月，並依減刑條例減為有期徒刑三
    月又十五日，且於檢察官提起上訴後，經本院以九十六年度
    交上易字第五八三號刑事判決駁回上訴確定在案，有上開判
    決書各一份附卷可稽，是被告有過失侵害他人生命權之行為
    ，堪以認定。又被害人蘇南光之死亡係由於被告上開過失不
    法行為所致，其喪失生命權與被告之侵權行為間具有因果關
    係，核與民法第一百八十四條第一項前段規定相符，而原告
    乙○○○、丙○○、戊○○、丁○○、己○○及蘇戍妹等六
    人為被害人蘇南光之繼承人，亦有其提出之戶籍登記謄本一
    份在卷可憑（見本院卷第三九、四十頁），故原告等人主張
    被告應對渠等負損害賠償之責，應堪採信。
  (三)又原告乙○○○等人固提出收據數紙為憑，主張被告既有上
    開侵害被害人蘇南光之行為，則其應負損害賠償之範圍，應
    包含喪葬費用、扶養費及慰撫金等，共計六百七十六萬四千
    五百五十四元等語，惟本院審核原告乙○○○等人得請求之
    金額分別如下：
  1.關於喪葬費用部分：
    按民法第一百九十二條第一、二項規定，不法侵害他人致死
    者，對於支出醫療及增加生活上需要之費用或殯葬費之人，
    亦應負損害賠償責任；而被害人對於第三人負有法定扶養義
    務者，加害人對於該第三人亦應負損害賠償責任。惟上開規
    定所稱之喪葬費用應以必要費用之支出為限，原告乙○○○
    指稱其所支出之喪葬費用包括棺木五萬元、喪葬事宜總包辦
    金額十七萬五千元、墓地一萬一千元、營造墳墓（含墓碑）
    七萬元、辦喪酒席四萬八千五百八十元、祭祀用之白米、醬
    瓜及免洗餐具等共一千三百九十五元、素果三千九百元等，
    然上開費用中之辦喪酒席費用四萬八千五百八十元、牽亡歌
    費用八千元及答禮毛巾禮盒二十一份共八百四十元（原告先
    追加六十份，後又退回三十九份，以每份四十元計算），均
    非辦理喪葬事宜之必要費用，應予以扣除，故原告乙○○○
    得請求之喪葬費用應為三十萬二千四百五十五元【計算式為
    ：50,000＋166,160＋11,000＋70,000＋1,395＋3,900＝302
    ,455元】。
  2.關於扶養費用部分：
    按夫妻互負扶養之義務，其負扶養義務之順序與直系血親卑
    親屬同，其受扶養權利之順序與直系血親尊親屬同；又受扶
    養權利者，以不能維持生活而無謀生能力者為限，而前項無
    謀生能力之限制，於直系血親尊親屬，不適用之，民法第一
    千一百十六條之一、第一千一百十七條分別定有明文。可知
    夫妻互受扶養權利之順序，既與直系血親尊親屬同，自不以
    無謀生能力為必要，惟仍應受「不能維持生活」之限制，而
    所謂「不能維持生活」，係指不能以自己之財產維持生活者
    而言（最高法院七十九年度台上字第二六二九號判例、七十
    八年度台上字第一五八０號裁判意旨參照）。原告乙○○○
    為被害人蘇南光之配偶，依法負有相互扶養之義務，查原告
    乙○○○名下雖擁有中埔鄉○○○段一四六及一六九地號二
    筆土地，價值合計七十萬一千一百四十八元，有本院調閱稅
    務電子閘門財產所得調件明細表一份在卷可考（見本院卷第
    四六頁），然原告乙○○○為三十一年二月二十五日出生，
    現年已六十六歲高齡，已難再謀取工作，而依九十五年台閩
    地區女性簡易生命表，其平均餘命尚有二０‧一九年（見本
    院卷第八二頁），上開土地之價值顯不足供應其未來二十年
    之生活所需，即其未來仍有可能陷於「不能維持生活」之情
    狀（最高法院九十七年度台上字第六七號裁判意旨參照），
    是其請求被告支付扶養費用應予准許。又九十五年度嘉義縣
    民每人每月消費支出為一萬四千三百三十四元，原告乙○○
    ○有五名子女，其扶養費用應由被害人與五名子女平均分擔
    ，故蘇南光每月應負擔原告乙○○○六分之一之扶養費用，
    即應支付二千三百八十九元【計算式為：14,334×1/6＝2,3
    89】，則以扶養二十年計算，依霍夫曼第一年不扣除中間利
    息之方式計算，其可請求之扶養費計為四十萬四千六百七十
    九元【計算式為：2,389×12×14.00000000（此為應受扶養
    二十年之霍夫曼係數）=404,679（小數點以下四捨五入）】
    。
  3.關於慰撫金部分：
    又民法第一百九十四條規定，不法侵害他人致死者，被害人
    之父、母、子、女及配偶，雖非財產上之損害，亦得請求賠
    償相當之金額。本件原告乙○○○、丙○○、戊○○、丁○
    ○、己○○及蘇戍妹等六人固請求被告應各給付一百萬元之
    慰撫金，惟原告等六人僅乙○○○一人無業，其餘丙○○等
    五人均有工作能力，其中乙○○○、丙○○及丁○○均有多
    筆土地，而被告名下除有二輛汽車外，並無其他財產資料，
    且係以打零工為生，收入不固定，有本院調閱稅務電子閘門
    財產所得調件明細表一份在卷足憑，是本院衡酌兩造身分、
    地位、資力、工作能力及被害人已死亡等情，認請求精神慰
    撫金之數額以每人六十萬元為適當，逾此數額之請求，尚難
    准許，故原告乙○○○等六人共得向被告請求慰撫金三百六
    十萬元。
  4.從而，原告乙○○○得向被告請求賠償一百三十萬七千一百
    三十四元【302,455＋404,679＋600,000＝1,307,134】；原
    告丙○○、戊○○、丁○○、己○○及蘇戍妹等五人得向被
    告各請求賠償六十萬元。
六、綜上所述，原告乙○○○依據上開侵權行為損害賠償法律關
    係，請求被告甲○○給付一百三十萬七千一百三十四元及自
    九十七年三月五日起至清償日止，按週年利率百分之五計算
    之利息，為有理由，應予准許；逾此部分之請求為無理由，
    應予駁回。另原告丙○○、戊○○、丁○○、己○○及蘇戍
    妹等五人依民法第一百九十四條規定，請求被告各賠償每人
    六十萬元之慰撫金及自九十七年三月五日起至清償日止，按
    週年利率百分之五計算之利息，為有理由，應予准許；逾此
    部分之請求為無理由，應予駁回。其假執行之聲請亦失所附
    麗，應併予駁回。又本件原告乙○○○等人陳明願供擔保，
    聲請宣告假執行，經核其勝訴部份，合於法律規定，爰酌定
    相當之擔保金額宣告之；而被告部分則由本院依職權宣告預
    供擔保後，免為假執行，爰判決如主文所示。
七、本件事證已臻明確，兩造其餘主張、陳述及所提之證據，經
    審酌後認於本院之心證及判決結果已無影響，均無庸再予一
    一論述，併予敘明。
八、據上論結，本件原告之訴為一部有理由、一部無理由，依民
    事訴訟法第七十九條、第八十五條第一項前段、第四百六十
    三條、第三百九十條第二項、第三百九十二條第二項，判決
    如主文。
中    華    民    國    97    年    3     月    18    日
                      民事第四庭  審判長法  官  王惠一
                                        法  官  王浦傑
                                        法  官  蘇重信
上為正本係照原本作成。
如對本判決上訴，須於判決送達後20日內向本院提出上訴狀，未
表明上訴理由者，應於上訴後20日內，向本院提出理由書（須附
繕本）。依法須繳納裁判費並應委任律師為訴訟代理人，始得上
訴。
中    華    民    國    97    年    3     月    18    日
                                          書記官  黃文生
【附記】
民事訴訟法第466條之1：
(1)對於第二審判決上訴，上訴人應委任律師為訴訟代理人。但上
  訴人或其法定代理人具有律師資格者，不在此限。
(2)上訴人之配偶、三親等內之血親、二親等內之姻親，或上訴人
  為法人、中央或地方機關時，其所屬專任人員具有律師資格並
  經法院認為適當者，亦得為第三審訴訟代理人。
民事訴訟法第466條之2：
  上訴人無資力委任訴訟代理人者，得依訴訟救助之規定，聲請
  第三審法院為之選任律師為其訴訟代理人。


司法院資訊處製作；財團法人民間司法改革基金會備份。
